【裁判字號】    99,勞上,8
【裁判日期】    991102
【裁判案由】    給付資遣費
【裁判全文】
臺灣高等法院臺中分院民事判決           99年度勞上字第8號
上  訴  人  乙○○
訴訟代理人  丙○○
被  上訴人  環瑋企業股份有限公司
法定代理人  甲○○
訴訟代理人  丁○○
上列當事人間請求給付資遣費事件，上訴人對於民國99年1月20
日臺灣臺中地方法院98年度沙勞訴字第4號第一審判決提起上訴
，本院於99年10月19日言詞辯論終結，茲判決如下：
    主      文
原判決關於駁回上訴人後開第二項之訴部分，及訴訟費用之裁判
廢棄。
被上訴人應給付上訴人新台幣壹拾捌萬柒仟玖佰玖拾柒元，及自
民國98年8月14日起，至清償日止，按週年利率百分之五計算之
利息。並應發給上訴人非自願離職證明書。
其餘上訴（先位之訴及其餘備位之訴暨假執行之聲請部分）駁回
。
第一、二審訴訟費用，由被上訴人負擔八分之一，餘由上訴人負
擔。
    事實及理由
一、上訴人主張：(一)先位部分：上訴人於民國（下同）94年初
    受被上訴人聘用，經被上訴人負責人甲○○同意後，指示外
    派大陸廠服務，每月薪資新台幣（下同）8萬元。於94年2月
    15日起，開始正式上班，並於同年2月23日正式以被上訴人
    公司000000000為投保單位加入勞保，並申報所得稅扣繳薪
    資所得，薪資也都匯入被上訴人公司財務要求之第一銀行「
    000-00-000000戶名乙○○」帳戶中。從94年3月10日第一次
    領薪至98年6月15日最後一次止都沒改變。上訴人在被上訴
    人公司職位上名稱是針車部經理，剛開始實際從事針車部門
    的現場生產、打樣及針車部門的採購等查核工作，後來因為
    客戶訂單增多，針車部門採購物品複雜性增多及樣品開發多
    源化，已讓上訴人忙得不可開交，公司考慮在不增加人員及
    成本的情況下，於96年度每周例行的全廠生產會議上，邱炳
    坤副總經理自己宣佈針車部門之現場生產管理改由邱炳坤副
    總經理自己負責就近管理（他原來就兼管針車部門以外之大
    部分現場生產）。惟於98年5月11日晚間8時許，因英國防火
    泡棉欠料之事，上訴人遭被上訴人負責人甲○○勒令立即離
    職，並限令5月12日早上10點以前必須離開公司，否則就要
    叫保安將上訴人個人財物一一丟到廠門外。事出突然上訴人
    求助無門，遂請求訴外人林聯吉總經理協助，讓上訴人辦理
    交接。訴外人林聯吉總經理說他沒立場說話，又轉請剛進公
    司一個月的針車部顧問吳新進一同去請示被上訴人公司負責
    人甲○○，也無效，上訴人孤立無援，被迫在百般無奈下，
    於98年5月12日早上離開公司。被上訴人隨即由林聯吉總經
    理於當天早上發佈人事命令，解除上訴人之職務，並傳真告
    知所有相關協力廠商：「通知洪經理已離職，其原工作由新
    到職之吳新進顧問取代」。並且辦理上訴人勞保健保退保，
    勞保局於98年5月13日即離職生效確認。查被上訴人為勞動
    基準法適用行業，則上訴人應受勞動基準法之保障，依勞動
    基準法上雇主得終止勞動契約情形，僅有該法第11條、第13
    條、第20條（資遣）、第54條（退休）、第12條（無條件終
    止）規定情形適用。惟上訴人並無重大違規情形，被上訴人
    卻僅憑一則簡訊預告及人事命令將上訴人解僱，其終止勞動
    契約顯已因違反勞動基準法而無效，上訴人自得依民事訴訟
    法第247條之規定提起確認僱傭關係存在之訴。因被上訴人
    非法解僱上訴人，上訴人與被上訴人間之僱傭關係仍係有效
    存在，則依民法第487條之規定，上訴人自得依法向被上訴
    人請求被解僱期間之薪資而不必補服勞務。上訴人之每月薪
    資為8萬元，被上訴人應給付上訴人自98年5月12日起至復職
    之前一日止每月8萬元之薪資，暨自上訴人98年12月24日訴
    狀送達翌日即98年12月29日起至清償日止，按年息百分之5
    計算之利息。被上訴人應補發給上訴人自95年至98年之例
    假日及休假日未休加發工資計11萬2000元整：依勞動基準法
    第36條規定：「勞工每7日中至少應有1日之休息，作為例假
    」；同法第37條規定：「紀念日、勞動節日及其他由中央主
    管機關規定應放假之日，均應休假」；同法第39條規定：「
    第36條所定之例假、第37條所定之休假及第38條所定之特別
    休假，工資應由雇主照給。雇主經徵得勞工同意於休假日工
    作者，工資應加倍發給」；另依同法施行細則第23條規定：
    「本法第37條規定應放假之紀念日如左：一、中華民國開國
    紀念日（元月一日）。二、和平紀念日（二月二十八日）。
    三、．．．（共計十九天）」，查上訴人於94年2月15日到
    職，除返台休假外（97年之前為每年7天6次＝42天，98年
    之後為每年8天5次＝40天，每次應扣一天回公司述職及一
    天例假及一天往返交通），例假日為每四週有一週須輪值未
    休假，休假日則全未休，則未休例、休假日數共計42天。計
    算式：94年2月15日至98年2月14日為：（52例14＋19休
    －24返台）4年＝32天；98年2月15日至98年5月12日為：
    （13例＋5休）－8返台＝10天，32＋10=42，依法被上訴人
    應給付例、休假日未休加發工資11萬2千元（計算式為：800
    00元月30日42日＝112,000元），並自每年應給休假之
    當月期末翌日起至清償之前一日止，依每年應給未休加發工
    資金額按週年利率5%加計利息。被上訴人應賠償上訴人不
    應由上訴人負擔之勞工保險及就業保險保險費計5萬3070元
    整：依勞工保險條例第14條規定：「前條所稱月投保薪資，
    係指由投保單位按被保險人之月薪資總額，依投保薪資分級
    表之規定，向保險人申報之薪資」，另依同法第15條第1款
    規定：「勞工保險保險費之負擔，依左列規定計算之：一、
    第6條第1項第1款至第6款及第8條第1項第1款至第3款規定之
    被保險人，其普通事故保險費由被保險人負擔百分之20，投
    保單位負擔百分之70」，查上訴人之月薪為8萬元，依勞工
    保險條例投保薪分級表之規定，上訴人之投保薪應為4萬3千
    9百元，然被上訴人僅以1萬8千3百元投保薪做為標準，其超
    過標準部分之保險費全由上訴人自行負擔。而勞保及就業保
    險之費率原為百分之6.5，自98年1月1日起調整為百分之7.5
    ，則被上訴人應賠償原應由被上訴人負擔之勞工保險費計5
    萬3070元。計算式：（00000000000元）0.065含就業保
    險費率11個月＋（00000000000元）0.065含就業保險
    費率13個月＋（00000000000元）0.065含就業保險費
    率22個月＋（00000000000元）0.075含就業保險費率
    調整4.5個月＝53070元），暨自98年12月29日起至清償日
    止按年息百分之5計算之利息。被上訴人應賠償上訴人勞
    工退休金帳戶金額21萬3653元，及自非法解僱日起至復職之
    前一日止應提繳之勞工退休金每月4812元：被上訴人自承勞
    工退休金提繳全由上訴人自負，則依勞工退休金條例第6條
    第1項規定、同條例第14條第1、2項規定、同條例第31條規
    定，上訴人之月薪為8萬元，提繳之工資分級表級數應為第
    46級8萬0200元，則自94年7月1日勞退新制施行日起至被非
    法解僱日止之退休金提繳金額為21萬3653元，原應全由被上
    訴人負責提繳，然被上訴人竟非法轉嫁由上訴人負擔，被上
    訴人自應賠償上訴人本項損失。計算式：80200元0.06
    44.4個月＝213653元；另被上訴人亦應賠償自98年5月12日
    非法解僱上訴人起至復職前一日止之退休金提繳金額每月48
    12元予上訴人。計算式：802000.06＝4812元。並自每期
    應提繳截止日（依同條例第19條規定為第二個月之月底前）
    之翌日起至清償日止按每期應賠償金額加計週年利率5%之利
    息，暨自98年12月29日起至清償日止按年息5%計算之利息。
    被上訴人應賠償上訴人不應由上訴人負擔之健保保險費計
    2 萬1704元：依全民健康保險法第22條第1項第1款規定：「
    第一類及第二類被保險人之投保金額，依下列各款定之：一
    、受雇者：以其薪資所得為投保金額」；同法第27條第1項
    第1款第2目規定：「本保險保險費之負擔，依下列規定計算
    之：一、第一類被保險人．．．(1)第8條第1項第1款第2目及
    第3目被保險人及其眷屬自付百分之30，投保單位負擔百分
    之60：：：」，查被上訴人僅以1萬8300元投保薪資做為標
    準，其超過標準部分之保險費全由上訴人自行負擔；而健保
    之保險費率為百分之4.55，則被上訴人應賠償原應由被上訴
    人負擔之勞工保險費2萬1704元。計算式：（00000000000
    元）0.045511個月＋（00000000000元）0.045513
    個月＋（00000000000元）0.045526.5個月＝21704元
    ），暨自98年12月29日起至清償日止按年息5%計算之利息。
    (二)備位部分：兩造之身份符合勞動基準法第2條勞工與雇主
    之定義：按勞基法第2 條規定：「本法用辭定義如左：一、
    勞工：謂受雇主僱用從事工作獲致工資者。二、雇主：謂僱
    用勞工之事業主、事業經營之負責人或代表事業主處理有關
    勞工事務之人」，上訴人已符合「受僱」、「工作」、「取
    得工資」之勞工條件，而被上訴人符合「雇主」之身份。故
    若認上訴人與被上訴人間之僱傭關係已不存在，則備位請求
    如下之項目：(1)上訴人是遭被上訴人公司負責人甲○○逼迫
    立即離職的，依勞動基準法第19條規定：「勞動契約終止時
    ，勞工如請求發給服務證明書，雇主或其代理人不得拒絕」
    ，上訴人請求以加入勞保的被上訴人名稱開立非自願離職證
    明書。被上訴人非法解僱上訴人之理由已如前述，依勞動基
    準法第14條第1項第6款、及第4項之規定：「有左列情形之
    一者，勞工得不經預告終止契約：：：六、雇主違反勞動契
    約或勞工法令，致有損害勞工權益之虞者。第17條規定於本
    條終止契約準用之」，上訴人自可主張終止契約。則依勞基
    法第17條規定：「雇主依前條終止勞動契約者，應依左列規
    定發給勞工資遣費：一、在同一雇主之事業單位繼續工作，
    每滿一年發給相當於一個月平均工資之資遣費。二、依前款
    計算之剩餘月數，或工作未滿一年者，以比例計給之。未滿
    一個月者以一個月計」，又依勞工退休金條例第11條、第12
    條規定：「本條例施行前已適用勞動基準法之勞工，於本條
    例施行後，仍服務於同一事業單位而選擇適用本條例之退休
    金制度者，其適用本條例前之工作年資，應予保留。前項保
    留之工作年資，於勞動契約依勞動基準法第11條、第13條但
    書、第14條規定終止時，雇主應依各法規定，以契約終止時
    之平均工資，計給該保留年資之資遣費或退休金，並於終止
    勞動契約後30日內發給」、「勞工適用本條例之退休金制度
    者，適用本條例後之工作年資，於勞動契約依勞動基準法第
    11條、第13條但書、第14條：：：規定終止時，其資遣費由
    雇主按其工作年資，每滿一年發給二分之一個月之平均工資
    ，未滿一年者，以比例計給；最高以發給六個月平均工資為
    限，不適用勞動基準法第17條之規定。依前項規定計算之資
    遣費，應於終止勞動契約後30日內發給」。則上訴人可依法
    向被上訴人請求資遣費計18萬7997元，計算式：到職日至94
    年6月30日止資遣費：平均工資80000（512個月）＋94
    年7月1日起至98年5月12日止資遣費：平均工資800000.5
    （3＋1012＋123012個月）＝187997。即18萬7997
    元，暨自98年8月5日起至清償日止按年息百分之五計算之利
    息。(2)被上訴人應發給上訴人非自願性離職證明：依就業保
    險法第11條第1項第1款、第3項規定：「本保險各種保險給
    付之請領條件如下：一、失業給付：被保險人於非自願離職
    辦理退保當日前三年內，保險年資合計滿一年以上，具有工
    作能力及繼續工作意願，向公立就業服務機構辦理求職登記
    ，自求職登記之日起14日內仍無法推介就業或安排職業訓練
    ：：：本法所稱非自願離職，指被保險人因投保單位關廠、
    遷廠、休業、解散、破產宣告離職；或因勞動基準法第11條
    、第13條但書、第14條及第20條規定各款情事之一離職」。
    從而，被上訴人自應開立非自願性離職證明予上訴人，以便
    申請失業給付。
二、被上訴人則以下列情詞抗辯：上訴人自94年2月間至98年5
    月11日止任職於環瑋五金公司，該公司係被上訴人公司財務
    經理陳欽嬌成立之境外公司所投資的，不是被上訴人投資的
    ，當初是大陸的環瑋五金公司委託被上訴人應徵員工，應徵
    時被上訴人即告知上訴人任職的公司是大陸的環瑋五金公司
    ，而非被上訴人公司。按公司各有其獨立法人格，不同登記
    之公司組織並不因組成之股東相同即可認定為同一事業單位
    。本案被上訴人係屬我國台灣地區所設立登記之獨立法人，
    而上訴人所任職之公司組織係屬中國大陸管轄所設立登記之
    獨立法人，雖為關係企業，但均有其獨立法人人格，上訴人
    一再誤認「關係企業」就是同一事業單位，且起訴狀逕以環
    瑋企業股份有限公司為被告，上訴人起訴對象顯有違誤。
    依上訴人於98年8月21日調解庭出示之第一銀行電匯給上訴
    人之薪資兌付美元文件，該薪資之匯款人名稱為N AND J 公
    司，並非被上訴人。被上訴人於94年2月23日起至98年5月13
    日止，雖有代上訴人投保勞工保險，上訴人即認為兩造於斯
    時有僱傭關係存在云云，惟被上訴人係基於委任經理人之關
    係替上訴人投保勞工保險，此並不足以證明上訴人有給付勞
    務或不給付勞務之事實，應究明上訴人薪資所得來源處所及
    任職處所，才可辨明兩造是否有勞動基準法之適用規定。再
    上訴人取得被上訴人公司之薪資扣繳憑單，係因營利事業所
    得稅查核準則第70條之1規定：「營利事業與其關係企業集
    中辦公，其共同費用之分攤，應由持有費用憑證之營利事業
    出具共同費用計算明細表，列明分攤共同費用，列明分攤共
    同費用之對象，分攤基礎」，被上訴人因與環瑋五金公司有
    商品交易往來，臺灣認定只要跟大陸往來，就有賺到錢，就
    要分攤費用，所以被上訴人有開扣繳憑單給上訴人，但實際
    上沒有付過薪資給上訴人，上訴人就此主張兩造有勞工及雇
    主關係，顯有違誤。訴外人環瑋五金公司，其股東有該公
    司林聯吉總經理、邱炳坤副總經理、陳欽嬌等三人，董事長
    甲○○基於關係企業名義掛名環瑋五金公司之法定代表人，
    除財務權限外，均無涉入實質管理，其實質管理者係依民法
    第553條及同法第556條規定，委任經理人分部負責管理，如
    上訴人於訴狀所言「其工作為現場生產、打樣、及針車部門
    的採購等查核工作」，上訴人若非委任經理人何來查核權限
    。又依上訴人所言「所有一分毫的金錢運用及人事規章作業
    ，皆需經林聯吉總經理及邱炳坤副總經理的審核簽名同意後
    ，才能開始運作」，足證被上訴人負責人甲○○並非環瑋五
    金公司之實際負責人，亦符合關係企業因職務分工而委任經
    理人負責經營管理事務之常態。綜上所陳，被上訴人對上
    訴人僅有委任經理人關係，並無僱傭關係，上訴人亦自承其
    工作上產生重大過失而遭解除職務，且依上訴人提出之手機
    簡訊內容，已載明環瑋五金公司之管理事務行為，並非被上
    訴人所為之管理事務行為，上訴人所得來源係我國境外之營
    利事業，且非被上訴人公司所給付，故其平均工資為零（不
    屬勞動基準法規定之工資定義），則上訴人逕依勞動基準法
    ，請求被上訴人給付預告工資、資遣費及開立非自願離職證
    明，顯於法不合。上訴人原基於勞動基準法，誤認被上訴
    人與上訴人間之勞動契約關係消滅，請求給付資遣費等，以
    此為訴訟標的，嗣上訴人又另具狀變更訴訟標的，主張兩造
    間僱傭契約仍繼續存在，應恢復上訴人之原職，並自非法解
    僱日起至復職前一日止，按月給付薪資8萬元整，然二者之
    標的顯屬不同。而按訴狀送達後，原告不得將原訴變更或追
    加他訴，此為民事訴訟法第255條第1項所明定，除為被告同
    意外，皆為不合法之變更，被上訴人不同意本案訴之變更，
    請求駁回上訴人之訴。
三、原審以上訴人先位、備位之訴，均為無理由，而駁回上訴人
    在原審之訴。上訴人不服原審敗訴判決，提起上訴，聲明求
    為判決：(一)原判決廢棄。(二)先位聲明部分確認兩造間僱傭
    關係存在，被上訴人於98年5月12日將上訴人解僱為不合法
    ，被上訴人應恢復上訴人之原職，並自非法解僱日起至復職
    前一日止，按月給付薪資8萬元。被上訴人應補發給上訴
    人自95年至98年之特別休假未休加發工資計9萬0667元。
    被上訴人應賠償上訴人例、休假日未休加發工資計11萬2000
    元。被上訴人應賠償上訴人不應由上訴人負擔之勞工保險
    及就業保險保險費計5萬3070元。被上訴人應賠償上訴人
    不應由上訴人負擔之健保保險費計2萬1704元。被上訴人
    應賠償予上訴人勞工退休金帳戶金額金額21萬3653元，及自
    非法解僱日起至復職之前一日止應提繳之勞工退休金每月48
    12元。上述先位聲明應給付金錢部份，並自應給付之日起
    至清償之前一日止，按週年利率5%加計利息。(三)備位聲明部
    分先位聲明之確認僱傭關係如不存在，則依勞基法第14條
    之規定終止勞動契約，請求被上訴人給付資遣費18萬7997元
    ，並自98年8月5日起至清償之前一日止，按週年利率5%加計
    利息。被上訴人應發給上訴人非自願離職證明書。(四)第一
    、二審訴訟費用由被上訴人負擔。(五)上訴人願供擔保請准宣
    告假執行。其陳述除與原判決記載相同者予以引用之外，另
    補稱：
  (一)法律之關係應實質探究而不應拘泥於形式：原審以公司登記
    之法律事由，認定上訴人係受僱於訴外之不同法人，查民法
    第26條係針對獨立法人人格所為之規定，而本案上訴人一再
    聲明係受被上訴人僱用而派駐「大陸廠」（即環璋五金塑膠
    幼童用品 (深圳)有限公司）工作，上訴人並非主張在被上
    訴人之「關係企業」工作，亦在原審詳述、舉證，然並未獲
    原審實質探究。
  (二)原審已認定被上訴人自承上訴人為委任經理人，卻漏未審究
    攸關上訴人聲明合法與否之雙方關係係為委任或僱傭關係，
    顯然不利於上訴人：查僱傭關係存在與否之爭議案件，雇主
    常以「委任經理人」或「委任關係」之名義規避雇主之義務
    ，因此法院針對此等爭議案件皆以「有無從屬性」之勞動契
    約論斷，而本案被上訴人於準備書狀、或聲明異議狀、或庭
    訊中既云上訴人與被上訴人並無任何關聯，又說上訴人為被
    上訴人之委任經理人（此亦為原審所認定），此等說法除自
    相矛盾顯現其辯解虛偽不實外，更明顯證明上訴人對被上訴
    人有提供勞務之事實，然原審對此攸關上訴人聲明主張是否
    合法之實質關係未為詳究論斷，顯然不利於上訴人。而上訴
    人非被上訴人依公司法第29條僱用之委任經理人，查被上訴
    人在經濟部並無經理人之登記，被上訴人實質上之經理人為
    訴外人即被上訴人法定代理人之配偶陳欽嬌總經理（被上訴
    人於原審並未否認），且公司之員工與公司間究屬僱傭或委
    任關係？仍應依契約之實質關係以為斷，不得以公司員工職
    務之名稱逕予推認（最高法院96年度台上字第1196號、97年
    度台上字第1542號判決意旨參照）。又上訴人在被上訴人公
    司並非被授權能全權處理人事、行銷、生產、會計及財務等
    業務之人，非屬委任經理人。上訴人在被上訴人公司並無被
    授權可全權自行裁量決定處理事務，反而事事均須呈核或接
    受指示（詳上訴人於原審所附之各項電子郵件影本），故應
    屬勞基法下的僱傭關係。
  (三)上訴人如非被上訴人僱用勞工，被上訴人豈會承擔支付薪資
    作業：按證人陳美娟證稱上訴人之薪資係其依老闆娘陳欽嬌
    交代匯款，查被上訴人一再辯解「大陸廠」係另一獨立法人
    ，則「大陸廠」之「台幹」員工薪資，為何要被上訴人之員
    工代勞製作薪資及匯款作業？又何需如費事做轉帳動作？陳
    欽嬌為何要代「大陸廠」支付員工薪資？「大陸廠」其他百
    餘員工為何不由被上訴人製作？在在顯示被上訴人運用作帳
    方式規避稅賦及雇主應盡義務，且證人為被上訴人現任員工
    ，其證詞依常理必然做有利於被上訴人之陳述，然原審竟全
    予採認，顯有未當。
  (四)原審忽視被上訴人有實際支付上訴人薪資之事實：按營利事
    業非實際僱用勞工支付薪資即不能列為薪資費用，此由所得
    稅法第14條第三類、所得稅法第32條、營利事業所得稅查核
    準則第71條第1項第1款規定及最高行政法院60年判字第793
    號判例要旨可知。然而對於被上訴人連續於95、96、97年度
    開立薪資扣繳憑單，且有上訴人於原審所附被上訴人不否認
    之薪資表單上列有「外派大陸薪資」及銀行帳戶有被上訴人
    匯薪資之證據，原審僅以作業錯誤一筆帶過，並未就上訴人
    所提理由及附呈證據就其中關聯處，做客觀、合理之判斷，
    對於上訴人請法庭求證稅捐單位之必要性，以「係被告是否
    違反相關稅法之規定」之說法略過，而不為深究攸關本案判
    決結果的重要引證。原審既認定上訴人之薪資係訴外人陳欽
    嬌所支付，則陳欽嬌如何將此薪資在台灣申報列帳，被上訴
    人一個會計職員（即證人陳美娟）如何以公司公款代私人墊
    款或列費用，此攸關證人所言及被上訴人辯解上訴人非被上
    訴人僱用之說詞是否屬實之事證，原審竟未深究，顯對上訴
    人不利。
  (五)上訴人受被上訴之指揮、監督，有從屬性的僱傭關係：勞動
    契約之勞工與雇主間具有使用從屬及指揮監督之關係，勞動
    契約非僅限於僱傭契約，關於勞務給付之契約，其具有從屬
    性勞動性質者，縱兼有承攬、委任等性質，亦應屬勞動契約
    （最高法院89年度台上字第1301號判決意旨參照）。本件上
    訴人受被上訴人之指揮、監督之事實，依保護弱勢勞工之立
    場，應認定雙方係屬勞基法下的僱傭關係。原審於判決中謂
    上訴人提出之「派駐大陸廠幹部假日值班留守規定」未記載
    上訴人之姓名，故無法認定上訴人是否適用。按該公告列有
    被上訴人名銜及發文字號，而上訴人提供之許多被上訴人往
    來郵件及「台幹返台預定時間表」，其收發文稱謂、代號在
    在顯示上訴人受被上訴人指揮、監督之事實，且「台幹返台
    預定時間表」謂「預定表」，即表示尚待被上訴人批示之意
    ，原審未予探究竟遽為不利上訴人之判斷。原審顯然忽略被
    上訴人與「大陸廠」係同一雇主之事實，上訴人於原審提供
    證據證明被上訴人與「大陸廠」負責人與聯絡人皆為被上訴
    人之法定代理人丘平然夫婦，且營業項目都雷同，其於中國
    設立公司係為設廠之需要而依其法令登記，實際上皆為被上
    訴人掌控，應視為同一雇主，否則雇主利用成立「關係企業
    」之手段，達到規避義務或稅賦之目的，吃虧的永遠是勞工
    ，不利於社會安全。
  (六)被上訴人「大陸廠」之負責人為本案被上訴人之負責人，而
    非原審採認證人所言為訴外人陳欽嬌：查上訴人於原審第一
    次庭訊所呈庭之附件五、七「法人變更登記表」及「企業法
    人營業執照」，已明顯證明本案被上訴人之法定代理人除為
    被上訴人之負責人且為最大股東（股份占1610/3500，與其
    配偶即訴外人陳欽嬌合計股份占3080/3500）外，亦為其「
    大陸廠」之獨資負責人。上訴人於原審提出之「提起訴訟事
    報告」中，檢附中國深圳市工商行政管理局於93年11月2日
    核發給「大陸公司」之「企業法人營業執照」影本，上面登
    記法定負責人為被上訴人甲○○，且為獨資企業，然原審竟
    採認證人陳美娟所言認定陳欽嬌為投資者且為負責人，於法
    有違。
  (七)原審認上訴人為訴外人陳欽嬌派往「大陸廠」的經理，卻又
    認定是大陸公司委託被上訴人代為應徵，此與常情有違：查
    訴外人陳欽嬌都在被上訴人辦公處所，既然認定被上訴人與
    大陸公司無關，且訴外人陳欽嬌為大陸公司負責人，上訴人
    亦為訴外人陳欽嬌派往任職，則上訴人應徵，訴外人陳欽嬌
    就近即可與上訴人面談，何需勞動被上訴人面談，此與常情
    有違。
  (八)大陸公司林聯吉總經理（ANDY）在給被上訴人甲○○之電郵
    中，明白記載如下: 「有關台幹2009年值班及返台假預排內
    容如附件：：：敬請核示」，所謂「敬請核示」即代表林聯
    吉總經理無法作主決定，此函已明確指出大陸公司仍受被上
    訴人管控。又上訴人請假要向被上訴人申請，證明受被上訴
    人監督管理，上訴人於98.11.26變更訴之聲明狀所檢送附件
    六電子郵件中，請被上訴人人事主管洪能安代請喪假（岳母
    安葬）並請更新個人在公司之資料，此表示上訴人受被上訴
    人監督管理，如被上訴人非為上訴人之雇主，上訴人何需事
    事向被上訴人請示或簽請核准且登錄個人資料？尤其上訴人
    如非被上訴人僱用勞工，被上訴人何以要上訴人返台休假時
    ，還要回公司「述職」？如非被上訴人公司僱用，被上訴人
    公司為何會為上訴人提供機票費用？足見上訴人確係受被上
    訴人聘用，經被上訴人負責人甲○○指示外派大陸廠服務，
    上訴人與被上訴人間有僱傭關係存在。
四、被上訴人答辯聲明求為判決將上訴人之上訴駁回、第二審訴
    訟費用由上訴人負擔。其陳述除與原判決記載相同者予以引
    用外，另補稱：上訴人雖在被上訴人以「委任經理人」名義
    所為投保勞工保險，但無僱傭關係。被上訴人基於善意保護
    上訴人勞工保險權益，同意上訴人以委任經理人名義參加投
    保勞工保險局之勞保年資不中斷，繫屬兩造基於關係企業名
    義所為之勞工保險作業，均與兩造之僱傭關係無涉。被上訴
    人不忍撤銷上訴人藉由委任經理人名義，所為加入被上訴人
    事業單位投保勞工保險權益，上訴人不思感念，竟以此「委
    任經理人」之名義辯稱受僱於被上訴人，其心態可議？遣被
    上訴人未註銷上訴人歷年在被上訴人事業單位之薪資扣繳憑
    單，係不忍註銷成立，將使上訴人喪失勞工年資4年又3個月
    又18天之保險年資而損失勞工保險老年給付314,358元及老
    年年資中斷4年3個月又18天之累計權益。至被上訴人與上訴
    人任職之公司雖係關係企業，但財務獨立，人事組織亦分立
    ，上訴人一再指稱其與被上訴人有僱傭關係，其上訴顯無理
    由。
五、兩造前揭主張及抗辯，雙方對於下列事項未予爭執：即上
    訴人於94年2月起，在大陸「環瑋五金塑膠幼童用品（深圳
    ）有限公司」工作，實際從事針車部門的現場生產、打樣及
    針車部門的採購等查核工作。上訴人之薪資為每月8萬元
    ，其中有數筆係從被上訴人公司之帳戶直接轉出，匯入第一
    銀行大甲分行「000-00-000000戶名乙○○」帳戶中。被
    上訴人有替上訴人投保勞工保險，上訴人自94年2月23日起
    即以被上訴人公司000000000為投保單位加入勞保，截至98
    年5月13日止。被上訴人曾連續於95、96、97年度開立上
    訴人之薪資扣繳憑單，向稅捐機關申報所得稅。上訴人於
    任職期間所使用之名片，其頭銜併列有被上訴人環瑋企業股
    份有限公司及環瑋五金公司二家；惟就上訴人主張伊係受僱
    於被上訴人公司，被派赴該公司大陸廠即「環瑋五金塑膠幼
    童用品（深圳）有限公司」工作，伊確係受被上訴人僱用，
    外派大陸廠服務，與被上訴人間有僱傭關係存在乙節，則為
    被上訴人所否認，並以前情抗辯。孰是孰非？爰審酌判斷如
    下：
  (一)被上訴人辯稱大陸「環瑋五金塑膠幼童用品（深圳）有限公
    司」係由被上訴人股東陳欽嬌與訴外人林聯吉、訴外人邱炳
    坤合資，於90年末在大陸共同成立，係被上訴人因台灣工人
    難招募而另由被上訴人股東陳欽嬌等三人於中國深圳另行經
    營之企業體。按公司各有其獨立法人格，不同登記之公司組
    織並不因組成之股東相同即可認定為同一事業單位。本件被
    上訴人係在我國台灣地區所設立登記之獨立法人，而上訴人
    所任職之公司組織係在中國大陸管轄所設立登記之獨立法人
    ，雖為關係企業，但均有其獨立法人人格；證人即被上訴人
    公司職員陳美娟於原審亦謂「大陸廠」之負責人為陳欽嬌云
    云。然查：依上訴人於原審提出中國深圳市工商行政管理局
    於93.11.02核發給大陸「環瑋五金塑膠幼童用品（深圳）有
    限公司」之企業法人營業執照顯示，其登記法定負責人係甲
    ○○，且為獨資企業，亦即被上訴人公司負責人甲○○，同
    時擔任該「大陸廠」之負責人，該「大陸廠」之負責人並非
    陳欽嬌。被上訴人所辯上情及其職員即證人陳美娟之上開證
    言，均與事實不符。
  (二)被上訴人公司負責人甲○○及其擔任被上訴人公司總經理之
    配偶陳欽嬌二人，持有被上訴人公司股份共為 3080/3500，
    幾近九成，此有上訴人於所提「法人變更登記表」及「企業
    法人營業執照」可參。而被上訴人既不諱言稱前揭「大陸廠
    」係因台灣工人難招募而另於中國深圳所經營之企業體，亦
    即該「大陸廠」乃因被上訴人公司經營業務所需要而成立。
    是以被上訴人辯稱：董事長甲○○基於關係企業名義掛名環
    瑋五金公司之法定代表人，除財務權限外，均無涉入實質管
    理，亦即被上訴人負責人甲○○並非環瑋五金公司之實際負
    責人，亦符合關係企業因職務分工而委任經理人負責經營管
    理事務之常態云云，不足遽採。
  (三)上訴人任職期間之薪資，係由被上訴人公司擔任會計工作之
    職員陳美娟，將款匯入第一銀行大甲分行「000-00-000000
    戶名乙○○」帳戶中，且其中有數筆係從被上訴人公司之帳
    戶直接轉出，又被上訴人曾連續於95、96、97年度開立上訴
    人之薪資扣繳憑單，向稅捐機關申報所得稅，此為兩造所不
    爭執。上訴人若非受被上訴人僱用，外派大陸廠服務，豈有
    由被上訴人公司按月匯薪資予上訴人？又開立薪資扣繳憑單
    報稅之道理？被上訴人雖謂前述從被上訴人公司之帳戶直接
    轉出，係出於作業錯誤；開立上訴人之薪資扣繳憑單，乃因
    被上訴人公司與「大陸廠」為關係企業，並有商品交易往來
    ，基於共同費用之分攤之故，被上訴人雖有開立扣繳憑單給
    上訴人，但實際上並沒有支付薪資給上訴人；被上訴人公司
    會計陳美娟亦謂，伊係受老闆娘陳欽嬌之託付代「大陸廠」
    匯款云云。純屬空言辯解，且立論皆甚為牽強，難以採信。
  (四)又上訴人自94年2月23日起即以被上訴人公司000000000為投
    保單位加入勞保，截至98年5月13日止。如上訴人非受被上
    訴人公司所僱用，為何由被上訴人公司替上訴人投保勞工保
    險？就此，被上訴人雖謂係基於委任經理人之關係，才替上
    訴人投保勞工保險云云。但上訴人既在「大陸廠」工作，實
    際從事針車部門的現場生產、打樣及針車部門的採購等查核
    工作，被上訴人又如何要基於委任經理人之關係，替上訴人
    投保勞工保險？是被上訴人一再辯稱：兩造間僅有委任經理
    人關係，並無僱傭關係，被上訴人係基於委任經理人之關係
    ，才替上訴人投保勞工保險云云，顯非有據，難以憑採。
  (五)另參上訴人提供其與被上訴人往來郵件及「台幹返台預定時
    間表」，依收發文稱謂、代號及用語如「大陸廠」、「台幹
    」、「返台」、「派駐大陸廠幹部」、「返台述職」等，亦
    顯示出上訴人係受被上訴人直接指揮、監督。其中「台幹返
    台預定時間表」，尚須經由被上訴人批示，此觀「大陸廠」
    林聯吉總經理（ANDY）在發給被上訴人甲○○之電郵中，載
    明「有關台幹2009年值班及返台假預排內容如附件：：：敬
    請核示」，更足以證明該「大陸廠」仍受被上訴人公司直接
    管控。尤其，上訴人返台休假時，還要回公司「述職」。顯
    見，上訴人確係受被上訴人公司聘用，外派大陸廠服務屬實
    ，兩造間確有僱傭關係存在。
六、上訴人與被上訴人間有僱傭關係存在，已如前述。惟上訴人
    自承已於98.05.12因英國防火泡棉欠料之事，遭被上訴人解
    僱離職，終止勞動契約。依勞動基準法第11條第5款規定「
    勞工對於所擔任之工作確不能勝任時」雇主須預告始得終止
    勞動契約情形；同法第16條第1項第3款規定「繼續工作三年
    以上者，於三十日前預告之」，而同條第3項規定「雇主未
    依第一項規定期間預告而終止契約者，應給付預告期間之工
    資」。準此，被上訴人因英國防火泡棉欠料之事解僱上訴人
    ，自屬以上訴人工作確不能勝任為由終止勞動契約，而上訴
    人已繼續工作三年以上，自得請求被上訴人給付預告期間三
    十日之工資。但上訴人卻以其並無重大違規情形，被上訴人
    之終止勞動契約因違反勞動基準法而無效，先位之訴請求確
    認僱傭關係存在，並給付上訴人自98.05.12起至復職之前一
    日止每月8萬元之薪資，即非有據，不應准許。至上訴人先
    位之訴併請求補發自95年至98年之特別休假未休加發工資計
    9萬0667 元、賠償例休假日未休加發工資計11萬2000元、賠
    償不應由上訴人負擔之勞工保險及就業保險保險費5萬3070
    元、賠償不應由上訴人負擔之健保保險費計2萬1704元、賠
    償勞工退休金帳戶金額21萬3653元及自非法解僱日起至復職
    之前一日止應提繳之勞工退休金每月4812元，並均加計遲延
    利息部分，均係未解僱前，兩造僱傭關係存在期間，雙方所
    同意之僱傭條件內容，上訴人事後片面請求補發或賠償，亦
    非有據，不應准許。惟依勞動基準法第17條之規定，雇主依
    前條終止勞動契約者，應發給勞工資遣費，繼續工作每滿一
    年發給相當於一個月平均工資之資遣費，剩餘月數以比例計
    給。上訴人自94年2月15日起，開始正式上班，截至98年5月
    12日止之資遣費，為滿4年2個月又27天，可得請求每月8萬
    元共4個月餘之平均工資，則上訴人備位請求被上訴人給付
    資遣費18萬7997元，尚未超過上開可得請求之額度範圍，應
    予准許，並自起訴狀繕本送達翌日即98.08.14起算法定遲延
    利息。上訴人以被上訴人係非法解僱伊為由，主張伊不經預
    告終止契約，併援引勞工退休金條例之規定計算資遣費，認
    被上訴人應於終止勞動契約後30日內發給資遣費，而請求自
    98年8月5日起算法定遲延利息部分，則為無理由，不應准許
    。又依勞動基準法第19條之規定，勞動契約終止時，勞工如
    請求發給服務證明書，雇主或其代理人不得拒絕。且被上訴
    人係因英國防火泡棉欠料之事解僱上訴人，並非上訴人自願
    離職，是以上訴人備位之訴併請求被上訴人發給非自願離職
    證明書，核屬有據，亦應予准許。
七、綜上所述，本件上訴人之先位之訴為無理由，不應准許。其
    備位之訴請求被上訴人給付資遣費18萬7997元及自起訴狀送
    達翌日即98.08.14起算之法定遲延利息，暨請求被上訴人發
    給非自願離職證明書，為有理由，應予准許。而逾此範圍之
    其餘備位請求部分，則為無理由，不應准許。原審為上訴人
    敗訴之判決，其中關於上述應予准許部分，尚有未合，上訴
    意旨指摘原判決該部分不當，求予廢棄改判，為有理由，應
    由本院予以廢棄改判如主文第二項所示。又本判決所命給付
    之金額未逾新臺幣150 萬元，不得上訴第三審，本院判決後
    即告確定，上訴人併請求准其供擔保宣告假執行，核無必要
    。而上訴人之先位請求及其餘備位請求部分，原審為上訴人
    敗訴之判決，並無不合。上訴意旨指摘原判決不當，求予廢
    棄改判，為無理由，應予駁回。
八、本件事證已臻明確，兩造所提其餘攻擊防禦方法及舉證，與
    判決結果不生影響，爰不一一論述。
九、據上論結，本件上訴人之上訴為一部有理由、一部無理由，
    爰依民事訴訟法第450條、第449條第1項、第79條，判決如
    主文。
中    華    民    國    99    年    11    月    2     日
                民事第五庭    審判長法  官  李寶堂
                                    法  官  王重吉
                                    法  官  古金男
以上正本係照原本作成。
上訴人得上訴。
被上訴人不得上訴。
如對本判決上訴，須於收受判決送達後20日內向本院提出上訴書
狀，其未表明上訴理由者，應於提出上訴後20日內向本院提出上
訴理由書（須按他造人數附具繕本）。
上訴時應提出委任律師為訴訟代理人之委任狀。具有民事訴訟法
第466條之1第1項但書或第2項之情形為訴訟代理人者，另應附具
律師及格證書及釋明委任人與受任人有該條項所定關係之釋明文
書影本。如委任律師提起上訴者，應一併繳納上訴審裁判費。
                                    書記官  瑞芳
中    華    民    國    99    年    11    月    2     日
                                                      Ｓ

司法院資訊處製作；財團法人民間司法改革基金會備份。
